臺灣嘉義地方法院民事判決　　　　　　　 95年度訴字第486號
原　　　告　　己○○
訴訟代理人　　甲○○
被　　　告　　丙○○
　　　　　　　丁○○
　　　　　　　戊○○
前列三人共同
訴訟代理人　　黃文力律師
上列當事人間請求給付價款事件，本院於民國96年3月26日言詞
辯論終結，判決如下：
    主  文
原告之訴及假執行之聲請均駁回。
訴訟費用由原告負擔。
    事  實
壹、程序方面
    按訴狀送達後，原告不得將原訴變更或追加他訴。但請求之
    基礎事實同一者，不在此限，民事訴訟法第255條第1項第2
    款定有明文。又所謂請求之基礎事實同一，係指變更或追加
    之訴與原訴之原因事實，有其社會事實上之共通性及關聯性
    ，而就原請求所主張之事實及證據資料，於變更或追加之訴
    得加以利用，且無害於他造當事人程序權之保障，俾符訴訟
    經濟者稱之。本件原告起訴時，以買賣法律關係為請求，嗣
    於訴狀送達後，追加不當得利之法律關係，因均係基於相同
    買賣契約，其社會事實相同，雖被告訴訟代理人表示不同意
    其追加，然依上揭法律規定，應予准許，合先敘明。
貳、實體方面
一、原告起訴主張：
（一）查原告己○○與黃金發、庚○○、黃月華、黃月鳳、黃月
      娥等六人共同繼承其母黃曾汗所有坐落嘉義縣中埔鄉○○
      段公館小段48-2、48-4、48-6、48-7、48-8、48-11、48-
      12、133-3、133-6、133-9、133-10、133-11、133-15、
      133-17地號等14筆土地及中埔鄉○○村○○路790號鐵皮
      屋3棟及木屋1棟等不動產（下稱系爭不動產）。經訴外人
      黃金發、庚○○、黃月華、黃月鳳等四人依土地法第34條
      之1規定將前開房地出售予被告，約定總價款為新台幣（
      下同）4800萬元，扣除銀行貸款3600萬元後給付之價款12
      00萬元，原告已取得持分款項，此有不動產買賣契約書可
      稽。本件買賣總價款為4800萬元，被告予以扣除銀行貸款
      3600萬元後，僅給付價款1200萬元，但依據買賣契約書記
      載「預定貸款3600萬元」係指最高限額而言，並非指實際
      貸款金額為3600萬元，而被告係以應給付予出賣人之價款
      清償貸款，故被告既然僅以2500萬元清償貸款，而塗銷最
      高限額3600萬元之抵押權，則剩餘之1100萬元係屬於本件
      買賣之價款，自應再給付予出賣人，爰基於買賣契約及不
      當得利之法律關係為本件請求，並聲明：被告丙○○、戊○○、丁○○應各給付原告61萬1,111元，及自本件起訴
      狀繕本送達翌日起至清償日止按週年利率百分之5計算之
      利息，並願供擔保，請准予宣告假執行。
（二）對被告抗辯所為之陳述：
    1.被告雖主張係向華南銀行買賣債權，故取得3600萬元之債
      權云云，然被告並未通知債務人債權轉讓之事實，足見並
      非債權轉讓。被告另稱幫原告清償全部之債務，但清償債
      務之款項係原告出賣土地之價款，則清償債務之後既尚有
      剩餘價款，自應將該剩餘價款給付予出賣人始屬合理。
    2.再查，依華南銀行承辦人乙○○之證述，可見被告並非以
      2500萬元之代價購買債權，且不足之債務並非免除，華南
      銀行仍可對黃曾汗之繼承人提出請求，是被告之主張並非
      事實。且被告主張其以2500萬元向華南銀行嘉義分行清償
      黃曾汗3600萬元之債務，就買賣契約所載之差額1100萬元
      ，業已協議由出賣人庚○○、黃金發及被告各取得3分之1
      之金額，除提出庚○○出具之證明書為證外，另又提出黃
      金發、庚○○之取款明細證明其主張係屬事實云云，但查
      ：證人庚○○於民國96年1月22日在鈞院審理中證稱：「
      問：（提示被告96年1月22日證明書）是否你寫的？答：
      這證明書被告寫好叫我抄的，當時我快沒有錢吃飯了，是
      被告拿錢給我時我寫的，我拿到的錢是1100萬元的6分之1
      ，不是3分之1」等語。足見被告提出之證明書內容並非事
      實，且庚○○所拿到的錢是6分之1，並非3分之1。
二、被告則以下列言詞置辯，並聲明：駁回原告之訴，以及願供
    擔保免為假執行
（一）依卷附之不動產買賣契約書所示，出賣人為庚○○、黃金
      發、黃月華、黃月鳳等4人，原告並非該買賣契約之當事
      人。既然原告並非買賣契約之當事人，而買賣契約屬債權
      契約，僅當事人間具有請求履行之效力，則原告基於買賣
      契約請求被告給付買賣價金，並無理由。
（二）本件被告係以2500萬元之代價向銀行購買原告母親黃曾汗
      女士所負欠之債務並為清償，依民法第751條規定，華南
      銀行嘉義分行對於黃曾汗之3600萬元債權確已消滅，此事
      有華南銀行所出具之抵押權塗銷同意書，上載「本抵押權
      所擔保之債務已清償」可茲證明。既然被告係以2500萬元
      之代價向華南商銀購得被告依繼承規定所繼承自其母親黃
      曾汗之3600萬元之債務，被告仍為原告之債權人，自無返
      還依持分6分之1比例計算之金錢予原告之義務，若有，被
      告亦主張以所取得對原告之債權（原告繼承自母親之債務
      ）主張抵銷。
（三）再退步言，縱認係清償而非債權讓與，然被告係以2500萬
      元之代價清償原告繼承自其母親之3600萬元之債務，被告
      自得主張民法第312條之權利。既然被告係清償原告依繼
      承規定所繼承自其母親黃曾汗之3600萬元之債務全部，被
      告依民法第312條之規定承受債權人之權利，故仍為原告
      之債權人，自無返還依持分6分之1比例計算之金錢予原告
      之義務，若有，被告亦主張以所取得對原告之債權（原告
      繼承自母親之債務）主張抵銷。
（四）被告以2500萬元向華南銀行嘉義分行清償黃曾汗3600萬元
      之債務，就買賣契約所載之差額1100萬元，業已由出賣人
      庚○○、黃金發各取得3分之1之金額，有訴外人庚○○出
      具之證明書可證，訴外人黃金發於鈞院94年度訴字第147
      號事件亦證明被告給付其超過6分之1之金額（按在該案被
      告僅提出超過6分之1之金額資料，即未再積極找尋其他給
      付證據），然實際上被告係給付其3分之1之金錢。被告所
      提出證人庚○○出具之證明書，係證人庚○○於未有本件
      繫屬前即由證人庚○○出具，與原告所提出證人庚○○出
      具之證明書係於95年11月1日本件繫屬後才出具，兩者在
      證明力上，應有不同。蓋被告所提出之證明書既係於本件
      尚未繫屬前即由證人庚○○書寫出具，被告又無未卜先知
      之本事，無從事先預料會有本件訴訟，而預先要求證人庚○○出具以留為本件訴訟使用，是以該證明書之內容應符
      合客觀之事實。至於原告所提出之證明書，係於本件訴訟
      繫屬後，原告為獲勝訴判決，才事後要求證人庚○○出具
      ，而證人又係原告之兄長，難免有偏頗之虞，是以由其二
      人係兄弟關係及出具證明書係事後之時間點而論，尚難以
      採用。其亦有可能因擔心原告或其他兄弟姊妹向其要求分
      配其已領取之金額，遂才不敢陳述事實。
（五）被告沒有不當得利情事。
三、兩造不爭執之事項：
（一）原告之共有人庚○○、黃金發、黃月鳳、黃月華等四人將
      系爭房地於88年間依土地法第34條之1規定出賣予被告三
      人，被告每人取得之持分均為3分之1。
（二）上揭買賣契約之當事人為被告三人與庚○○、黃金發、黃
      月鳳、黃月華，原告非同意出賣人。
（三）依買賣契約之約定，因系爭不動產有設定最高限額抵押權
      3600萬元予華南銀行，故被告三人僅給付賣方1200萬元，
      剩餘價金3600萬元，被告願作為清償銀行抵押債務之用。
（四）原告母親黃曾汗之債務，被告三人以2500萬元向華南銀行
      清償，並塗銷4800萬元之抵押設定（一為3600萬元，一為
      12 00萬元）。
四、本件爭執事項如下：
（一）兩造間是否存在買賣關係，原告得否向被告三人請求給付
      ？若可，其得請求之金額為何？被告有無不當得利之情形
      ？
（二）貸款銀行即華南銀行是否有同意將貸款減免為2500萬元，
      其餘不請求？有無民法第751條規定之適用？
（三）被告以2500萬元向華南銀行嘉義分行清償黃曾汗3600萬元
      之債務就買賣契約所載3600萬元之差額1100萬元，是否已
      由出賣人庚○○、黃金發各取得3分之1金額？
五、本院之判斷：
（一）按「共有人依土地法第三十四條之一出賣共有土地時，就
      同意出賣之共有人言，係出賣其自有之應有部分，並有權
      一併出賣未同意出賣之共有人之應有部分，此種處分權乃
      係基於實體法之規定而發生，同意出賣之共有人並非代理
      未同意出賣之共有人與買受人訂立買賣契約，買賣契約僅
      存在於買受人與同意出賣之共有人間，未同意出賣之共有
      人與買受人間，並不生何等法律關係，故未同意出賣之他
      共有人對於買受人之被上訴人自無請求給付價金之權利，
      被上訴人對之亦無給付價金之義務。」（最高法院91年台
      上第348號判決要旨足參）。查系爭不動產經訴外人黃金
      發、庚○○、黃月華、黃月鳳等四人依土地法第34條之1
      規定出售予被告（下稱系爭契約），約定總價款為4800萬
      元，而原告就系爭契約為非同意出賣人，業經兩造所不爭
      執（見本院卷第118頁）。原告既為未同意出賣之共有人
      ，揆諸上揭最高法院之見解，兩造間不發生何等法律關係
      ，無論被告是否尚有價金未給付完畢，原告亦不得依買賣
      關係向被告三人請求差額之價金。
（二）次按民法第179條規定之不當得利，係指無法律上之原因
      而受利益，致他人受損害，應返還其利益，雖有法律上之
      原因，而其後已不存在者亦同而言。經查本件被告既係基
      於買賣行為買受系爭不動產，顯非無法律上之原因而受利
      益，被告縱如原告所陳尚有價金未給付完畢，亦係因買賣
      契約所負之價金給付義務。兩造間既不發生何等法律關係
      ，難認原告因被告之行為而受有損害，核與上述不當得利
      之要件不符，是原告另依據不當得利之法律關係為本件請
      求，亦為無理由。
六、綜上所述，原告依據系爭買賣契約及不當得利之法律關係，
    請求被告丙○○、戊○○、丁○○應分別給付原告61萬1,11
    1元，並自93年11月20日起至清償日止，按年息百分之5計算
    之利息，為無理由，應予駁回。原告之訴既經駁回，則其假
    執行之聲請即失所附麗，應併予駁回。
七、本件判決之基礎已臻明確，兩造其餘攻擊防禦方法及舉證，
    核與判決無影響，爰不另一一論述，併此敘明。
八、訴訟費用負擔之依據：民事訴訟法第78條。
中　　華　　民　　國　　96　　年　　4 　　月　　9 　　日
                  民事第一庭法　官　吳芝瑛
以上正本係照原本作成
如對本判決上訴須於判決送達後20日內向本院提出上訴狀
中　　華　　民　　國　　96　　年　　4 　　月　　9 　　日
                            書記官  馮澤文
